臺灣高等法院刑事判決　　　　　　　　　　　　　　九十年度上易字第三九五一號
　　上　訴　人
　　即　被　告　甲○○
　　選任辯護人　黃子素
　　　　　　　　張佳瑜
　　　　　　　　陳凱聲
右上訴人因違反商標法案件，不服臺灣板橋地方法院八十九年度易字第三０二九號，
中華民國九十年九月六日第一審判決（起訴案號：臺灣板橋地方法院檢察署八十九年
度偵字第一三二四一號）提起上訴，本院判決如左：
    主  文
原判決撤銷。
甲○○明知為意圖欺騙他人，於同一商品，使用相同於他人註冊商標圖樣之商品而販
賣，處有期徒刑伍月，如易科罰金以佰元折算壹日。扣案如附表二所示之物均沒收
。
    事  實
一、甲○○明知如附表一所示之商標圖樣，分別係日商丙○○○娛樂股份有限公司（
    以下簡稱新力公司）、日商世雅股份有限公司（原名西雅企業股份有限公司，以
    下簡稱世雅公司）依法在我國申請註冊取得商標專用權，使用於如附表一所示錄
    有電腦程式之光碟等指定商品，且現仍於專用期間內之商標圖樣，亦明知綽號「
    麥克」楊姓年籍不詳之成年男子批發販售之盜版遊戲光碟，均係意圖欺騙他人，
    於同一商品，使用經電視遊樂器操作播放，於電視螢幕上會顯示如附表一所示相
    同於上開日商新力公司、世雅公司註冊商標圖樣之仿冒商品，竟基於意圖販賣營
    利之犯意，於民國八十六年五月七日下午六時許，在臺北縣永和市福和橋下，向
    「麥克」以每片新臺幣（下同）五十元之價格販入如附表二所示之仿冒遊戲光碟
    共計一千九百片，擬以每片八十元至九十元不等之價格販賣予不特定之人。嗣其
    於同日晚上九時許，駕車載運上開甫販入之仿冒遊戲光碟，行經臺北市○○路○
    段五十一號前，旋為警攔檢查獲，扣得如附表二所示上開販入之仿冒遊戲光碟一
    千九百片。
二、案經臺北市政府警察局中正第一分局移送臺灣臺北地方法院檢察署檢察官呈請臺
    灣高等法院檢察署檢察長核轉臺灣板橋地方法院檢察署檢察官偵查起訴。
    理  由
一、訊據上訴人即被告甲○○承認有於右揭時、地向「麥克」之楊姓成年男子販入上
    開扣案之仿冒遊戲光碟待售（被告於警局供稱每片光碟售價一百元，惟於檢察官
    偵查及原審均供稱每片要賣八十元至九十元等語，以其後所述販售價格為可採）
    之事實，惟矢口否認有違反商標法之犯行，辯稱：伊販入待售之遊戲光碟，外包
    裝上並無使用上開日商新力公司、世雅公司註冊之商標圖樣，伊並不知係仿冒之
    遊戲光碟，又伊販入之遊戲光碟，並無法經由日商新力公司、世雅公司原裝之電
    視遊樂器，在電視螢幕上播放，須經由改裝之電視遊樂器才能播放，而僅部分經
    改裝之電視遊樂器播放始能顯示上開新力公司、世雅公司之商標，且由此可見電
    視螢幕上顯示之商標係由電視遊樂器內之程式自己顯示，並非自光碟片內之程式
    所顯示，伊販入之遊戲光碟並無侵害他人之商標專用權云云。辯護人則為被告辯
    護稱：扣案之遊戲光碟係在被告車上查獲，被告尚未陳列或販賣，被告縱嗣後販
    賣亦僅係單純之交付，並無以其販賣之光碟係日商新力公司、世雅公司所發行來
    招攬，且扣案之光碟均係裸片，與正版遊戲光碟印有包裝圖樣明顯不同，再者購
    買者均知尚須改裝之遊樂器始能播放，可見購買者顯無誤認之虞，因此難謂被告
    販賣該光碟有欺騙之意圖可言，又扣案之光碟均係裸片，包裝紙亦無上開日商新
    力公司、世雅公司之商標圖樣，且上開日商公司之告訴代理人在另案亦曾坦稱其
公司上開之商標圖樣係由電視遊樂器內之電腦程式所顯示，而日商新力公司、世
    雅公司基於商業機密，亦不願證明其上開之商標圖樣，是否係經由遊戲光碟上之
    電腦程式所顯示，因此被告販入之遊戲光碟，既未能證明存有該公司上開之商標
    圖樣，自難認被告有違反商標法之犯行，縱商標圖樣可證明係由遊戲光碟上之程
    式所顯示，惟遊戲軟體程式係屬著作，商標法規範之商品應係遊戲軟體程式所附
    著之光碟片本身，而非遊戲軟體程式，從而扣案之光碟片均係裸片，其上並無標
    示任何商標圖樣，由此亦難認被告有違反商標法之犯行云云。經查：
    （一）被告向「麥克」之人販入待售之如附表二所示仿冒日商新力公司、世雅公
          司電腦程式遊戲之遊戲光碟之事實，業據被告於警訊、檢察官偵查、原審
          及本院審理中坦認不諱，且上開被告販入扣案之遊戲光碟，亦經證人即中
          華民國資訊產品仿冒聯盟執行秘書乙○○於原審證稱：經伊初步鑑定被告
          銷售之仿冒光碟中，有侵害日商世雅公司之「櫻花大戰」、「音速小子第
          五代」、「星際大戰」及新力公司之「刀」、「鐵拳第二代」等遊戲之權
          益等語，有警訊筆錄、乙○○出具之鑑定書（見臺灣臺北地方法院檢察署
          八十六年度偵字第一一一六四號偵查卷第七、八頁）在卷可稽，並有如附
          表二所示之仿冒遊戲光碟共計一千九百片扣案可資佐證。雖經原審勘驗，
          扣案之仿冒遊戲光碟確係裸片，外表未經列印標示，而包裝封面、封底用
          紙亦無標示日商新力公司或世雅公司之商標圖樣，惟依原審卷第四十六至
          五十頁之包裝封面、封底用紙乃係翻印有日商世雅公司之「櫻花大戰」、
          「音速小子第五代」、「星際大戰」及新力公司之「刀」、「鐵拳第二代
          」等正版遊戲光碟之封面、封底圖樣及標示，此有原審八十九年十月二十
          三日勘驗筆錄在卷可按，衡諸被告既係以販賣遊戲光碟為業，且曾於八十
          五年間因犯幫助他人包裝仿冒日商新力公司、世雅公司遊戲光碟販賣，經
          臺灣板橋地方法院以八十八年度訴字第一五九八號判處有期徒刑六月、併
          科罰金新臺幣十萬元確定在案，當對日商新力公司、世雅公司各種遊戲光
          碟產品及價格知之甚稔，其既以五十元之低價販入扣案之遊戲光碟，顯明
          知其所販入之遊戲光碟內容即係日商世雅公司之「櫻花大戰」、「音速小
子第五代」、「星際大戰」及新力公司之「刀」、「鐵拳第二代」等電腦
          程式遊戲，被告豈能推諉不知販入之扣案遊戲光碟，即仿冒上開日商新力
          公司、世雅公司電腦程式遊戲之光碟。被告上開所辯不知販入之光碟係仿
          冒遊戲光碟云云。顯屬不實，不足採信。
    （二）再扣案之仿冒遊戲光碟，經原審以日商新力公司、世雅公司之電視遊樂器
         （已經改裝）播放勘驗結果，確可顯示如附表一所示日商新力公司、世雅
          公司之商標圖樣，以及顯示「PRODUCED BY or UNDER LICENSE FROM SEGA
          ENTERPRISES,LTD.」、「Licensed by Sony Computer Entertainment Inc.
          」等授權文字之私文書（此部分因被告僅有販入行為，尚未販出，自無涉
          行使偽造文書之犯行），有原審上開勘驗筆錄及照片在卷可按。另經以被
          告提供之西雅公司原裝電視遊樂器，經加裝被告提供之ＩＣ晶片組，播放
          勘驗結果，亦可顯示上開日商世雅公司之商標圖樣及授權文字，亦有原審
          九十年七月九日勘驗筆錄在卷可按。被告雖另辯稱：伊販入之遊戲光碟，
          日商新力公司、世雅公司原裝之電視遊樂器並無法播放，須經改裝之電視
          遊樂器始可播放，而經改裝之電視遊樂器播放時並不會顯示上開日商新力
          公司、世雅公司之商標，由此可見上開日商新力公司、世雅公司之商標係
          由電視遊樂器本身內部之電腦程式所顯示，伊販入之遊戲光碟內並無存有
          顯示上開日商新力公司、世雅公司商標之程式，故伊販入扣案之遊戲光碟
          並無侵害他人商標專用權云云。而辯護人亦為被告辯護稱：日商新力公司
          、世雅公司之告訴代理人在另案曾坦稱其公司上開之商標圖樣係由電視遊
          樂器內之電腦程式所顯示，而日商新力公司、世雅公司基於商業機密，亦
          不願證明其上開之商標圖樣，是否係經由遊戲光碟上之電腦程式所顯示，
          因此被告販入之遊戲光碟，既未能證明存有該公司上開之商標圖樣，自難
          認被告有違反商標法之犯行，縱商標圖樣可證明係由遊戲光碟上之程式所
          顯示，惟遊戲軟體程式係屬著作，商標法規範之商品應係遊戲軟體程式所
          附著之光碟片本身，而非遊戲軟體程式，從而扣案之光碟片均係裸片，其
          上並無標示任何商標圖樣，由此亦難認被告有違反商標法之犯行云云。被
          告亦提出日商新力公司以「金手指」改裝之電視遊樂器及世雅公司原裝之
          電視遊樂器，供原審及本院勘驗扣案之遊戲光碟結果，確實有未顯現新力
          公司之商標圖樣，以及未能播放扣案仿冒遊戲光碟等情，有原審九十年二
          月六日、九十年七月九日勘驗筆錄、本院九十一年一月九日訊問筆錄在卷
          可參。然查：
        1.依上所述，扣案之遊戲光碟經原審以日商新力公司、世雅公司製造經改裝
          電視遊樂器及被告提供之加裝ＩＣ晶片組之世雅公司原裝電視遊樂器播放
          勘驗結果，確實均會於電視螢幕上顯示如附表一所示日商新力公司、世雅
          公司之商標圖樣無訛。至該顯示之商標圖樣究係由扣案遊戲光碟內之電腦
          程式所顯示，抑或由上開之電視遊樂器內電腦程式所顯示一節，經原審法
          院送請「資訊工業策進會」鑑定結果，據復：「本鑑定內容涉及新力公司
          、西雅（按即世雅）公司兩種遊戲光碟軟體運作所產生之著作權訊息與商
          標圖示之存放位置及運作機制，而此機制又涉及其遊戲器之硬體架構與軟
          體資料之處理格式，此為廠商專有技術，且未對外公開，故本會歉難鑑定
          」等語，有該會九十年五月三十日（九０）資法字第０００七八四號函在
          卷可稽。證人乙○○雖於本院九十一年一月二十四日調查時證稱：至今尚
          無法解決此一問題等語。是此一事實，因事涉日商公司技術祕密，已無從
          鑑定釐清。惟不論該商標圖樣之顯示程式究係存於遊樂器或遊戲光碟，縱
          使該商標圖樣顯示之程式係存放在遊樂器內，若無遊戲光碟置入啟動，亦
          無法單獨顯示商標圖樣，足見遊戲光碟內亦必有啟動商標圖樣顯示之程式
          ，次按遊戲光碟經由電視遊樂器操作在電視螢幕上播放顯示商標圖樣，係
          經由電腦程式之執行顯像，本與一般在商品上直接標示商標圖樣之表彰方
          式不同，自難單純以顯示商標圖樣之程式存放於何處，予以否定有商標之
          使用行為。至於被害人新力公司、世雅公司於本院八十九年度上更（一）
          字第一０八四號一案所委任之代理人高烊輝律師所述，因提供原始程式碼
          ，其損害將大過於商標被侵害之損害，而不願提供原始程式碼，尚難以被
          害人未提供原始程式碼，即認被告未販賣侵害被害人商標之商品，而為被
          告有利之認定。核諸被告販入之扣案遊戲光碟，經原審勘驗結果確仍可經
     由某些改裝之電視遊樂器，在電視螢幕上顯現上開新力公司、世雅公司之
          商標圖樣，而扣案光碟內之遊戲程式內容亦確係盜拷日商世雅公司之「櫻
          花大戰」、「音速小子第五代」、「星際大戰」及新力公司之「刀」、「
          鐵拳第二代」等電腦程式遊戲，堪認上開電視螢幕上顯現之商標圖樣係在
          表彰該光碟內之遊戲程式，係由新力公司、世雅公司發行之商品，自屬有
          商標之使用行為。
        2.扣案之遊戲光碟固經原審勘驗，不能經由日商新力公司、世雅公司原裝電
          視遊樂器播放，且仿冒新力公司遊戲之光碟經由以「金手指」改裝之新力
          公司電視遊樂器，則會跳躍不顯示商標圖樣畫面。然依上述，扣案之遊戲
          光碟迭經原審勘驗，經由某些改裝之電視遊樂器仍可顯示上開新力公司、
          世雅公司之商標圖樣，而購買者係以何種電視遊樂器播放把玩，被告顯無
          從控制，被告以某特定經改裝之電視遊樂器不會顯示商標圖樣，辯稱仿冒
          遊戲之光碟內，無顯示商標圖樣之程式云云，為不足採。
        3.又按商標之使用係指為行銷之目的，將商標使用於商品或其包裝、容器、
          標帖、說明書價目表或其他類似物件上，而持有、陳列或散布，使用於同
          一商品或類似商品，若附加相同或近似於他人註冊商標圖樣於商品之包裝
          、於同一商品或類似商品，若附加相同或近似於他人註冊商標圖樣於商品
          之包裝、容器、說明書、價目表上，應即受他人商標專用權效力所拘束，
          此為商標法第六條第一項所明定。而透過電磁作用，如以遊樂器、光碟機
          、電腦主機之操作為媒介，始於電視或電腦螢幕前出現商標圖樣者，其標
          示型態足使一般商品購買人認識其表彰商品之來源者，亦應認屬於商標法
          第六條第一項之所稱之其他類似物件之範疇；扣案之遊戲光碟，不能使用
          於其他公司製造之電腦遊戲主機，只能以各該被害人製造之電腦遊戲主機
          播放，此為被告所承認，則各該被害人係將遊戲軟體程式存置於光碟，與
          電腦遊戲主機二者結合，始能使用，遊戲光碟置於各該被害人之電腦遊戲
          主機內出現其等之商標，以彰顯其商品，該一商標即應受保護，否則遊戲
          光碟之商品與販售空白光碟片之商品，在商標法之規範上即無從區別，是
          被告辯護人所辯商標法之規範僅及於遊戲光碟之光碟片本身云云，亦非可
          採。
    （三）按明知為前條商品而販賣、意圖販賣而陳列、輸出或輸入者，處一年以下
          有期徒刑、拘役或科或併科新臺幣五萬元以下罰金，商標法第六十三條定
          有明文；又按所稱販賣，以行為人明知為此類商品，具有營利之目的，將
          之販入或賣出，有其一即屬成立，並不以販入後復行賣出為構成要件，有
          最高法院八十年度台非字第四八號刑事判決意旨可資參照。被告之選任辯
          護人雖辯護稱：扣案之遊戲光碟係在被告車上查獲，被告尚未陳列或販賣
          云云。惟按所謂販賣，係指明知其仿冒遊戲光碟，意圖販賣而有販入或賣
          出之行為而言，其販入及賣出之行為，不必二者兼備，有一即屬成立，參
          前所述，是本件被告既以營利之目的，販入仿冒遊戲光碟，雖尚未賣出，
          即為警查獲，其販賣之行為亦已成立，辯護人所稱尚未販賣一節，亦不足
          取。
    （四）選任辯護人為被告辯護稱：被告縱嗣後販賣亦僅係單純之交付，並無以其
          販賣之光碟係日商新力公司、世雅公司所發行來招攬，且扣案之光碟均係
          裸片，與正版遊戲光碟印有包裝圖樣明顯不同，再者購買者均知尚須改裝
          之遊樂器始能播放，可見購買者顯無誤認之虞，因此難謂被告販賣該光碟
          有欺騙之意圖可言云云。然被告明知販入之遊戲光碟，係仿冒日商新力公
          司、世雅公司遊戲光碟，以低價出售，其主觀上具有營利及欺騙他人之意
          圖甚明，至於買受人是否知係仿冒之商品，是否因之受騙，尚不影響本件
          關於被告有此意圖之認定，此一辯護理由，亦無足取。
    （五）附表一所示上開商標圖樣，均經日商新力公司、世雅公司取得如附表一所
          示專用商品類別之商標專用權，亦分別有經濟部智慧財產局商標註冊檢索
          資料列表附卷可稽。綜上所述，本件事件明確，被告犯行應堪以認定。
二、按商標之作用，乃在表彰商標專用權人所生產、製造、加工、揀選、批售或經紀
    之商品，使一般購買者認識該商標之商品，並可藉以辨別商品之來源及信譽。故
    如所販賣商品之商標圖樣非原廠製作，而係出於他人之擅自仿冒者，若所仿冒之
    商品，足以使一般人對該商品之來源與信譽發生混淆，雖與其交易之相對人，並
    未因仿冒商品之價格低廉而陷於錯誤，惟對於未使用該商標之廣大消費者或真正
    商標專用權人，仍將因行為人之販賣行為而產生混淆或有被欺騙之感覺，販賣人
    本即具有「意圖欺騙他人」之主觀犯意甚明。本件被告明知上述商品之商標為社
    會大眾所共知，且扣案如附表二所示之物均屬仿冒品，竟基於營利販賣之意思而
    販入上開商品，自足使一般人對上述商品之來源與信譽發生混淆，顯有「意圖欺
    騙他人」之主觀犯意。被告明知係意圖欺騙他人，於同一商品，使用相同於附表
    所示註冊商標之圖樣之商品，而販入待售，核其所為，係犯商標法第六十三條之
    販賣仿冒商標商品罪；又被告以一行為同時侵害日商新力公司、世雅公司如附表
    一所示之商標專用權，為想像競合犯，應依刑法第五十五條從一重處斷。
三、原審據以論罪科刑，雖非無見。惟查（一）被告以一行為同時侵害日商新力公司
    、世雅公司如附表一所示之商標專用權，為想像競合犯，應依刑法第五十五條從
    一重處斷。原判決未於理由說明，已有未洽。（二）原判決於理由欄內記載被告
    販賣「鐵拳第二代」光碟，惟於附表二編號一則記載「鐵拳第五代」二００片，
    兩者不符，亦有未洽。被告上訴意旨否認犯罪，指摘原判決不當，雖無理由，惟
    原判決既有上開可議之處，自屬無可維持，應予撤銷改判。爰審酌被告素行、犯
    罪之動機、目的、手段、意圖營利而為此犯行、販入待售仿冒遊戲光碟數量甚多
    ，惟尚未出售即被查獲及被告犯罪後之態度等一切情狀，仍量處有期徒刑五月。
    又刑法第四十一條業於九十年一月十日修正公布，於同年月十二日生效，該條第
    一項修正規定為「犯最重本刑為五年以下有期徒刑以下之刑之罪，而受六個月以
    下有期徒刑或拘役之宣告，因身體、教育、職業、家庭之關係或其他正當事由，
    執行顯有困難者，得以一元以上三元以下（按已提高一百倍）折算一日，易科罰
    金。但確因不執行所宣告之刑，難收矯正之效，或難以維持法秩序者，不在此限
    。」，經比較新舊法結果，被告所犯上開之罪，行為後依修正後之刑法第四十一
    條第一項前段規定，對其並無不利，爰依刑法第二條第一項前段，適用修正後刑
    法第四十一條第一項前段規定，就被告上開所量處之刑，併諭知易科罰金之折算
    標準。按犯商標法第六十三條之罪所販賣之商品，不問屬於犯人與否，沒收之，
    同法第六十四條定有明文。均應依商標法第六十四條之規定沒收。另扣案之不詳
    遊戲光碟片一百片，經鑑定無法辨識是否係仿冒之遊戲光碟，有中華民國資訊產
    品反仿冒聯盟執行祕書乙○○所出具之鑑定書一份附於臺灣臺北地方法院檢察署
    八十六年度偵字第一一一六四號卷可憑，尚難認與本案犯罪有關，自不得宣告沒
    收。
據上論斷，應依刑事訴訟法第三百六十九條第一項前段、第三百六十四條、第二百九
十九條第一項前段，商標法第六十三條、第六十四條，刑法第二條第一項前段、第十
一條前段、第五十五條、第四十一條第一項前段，罰金罰鍰提高標準條例第二條，判
決如主文。
本案經檢察官林炳雄到庭執行職務。
中      華      民      國    九十一    年      八      月    二十七    日
                              臺灣高等法院刑事第三庭
                                  審判長法  官  張  連  財
                                        法  官  張  傳  栗
                                        法  官  李  英  勇
右正本證明與原本無異。
不得上訴。
                                        書記官  陳  玲  憶
中      華      民      國    九十一    年      八      月    二十七    日
附錄本案論罪科刑法條全文：
商標法第六十三條
明知為前條商品而販賣、意圖販賣而陳列、輸出或輸入者，處一年以下有期徒刑、拘
役或科或併科新臺幣五萬元以下罰金。
附表一：
┌──┬──────┬──────┬────┬──────┬──────┐
│編號│商 標 圖 樣 │商標專用權人│專用期間│指定使用商品│ 註 冊 號 數│
├──┼──────┼──────┼────┼──────┼──────┤
│ 一 │            │日商丙○○○│85.3.16 │電腦、錄有電│00000000    │
│    │            │娛樂股份有限│～95.3.1│腦程式之卡帶│            │
│    │            │公司        │5       │、磁碟、光碟│            │
│    │            │            │        │及卡匣      │            │
├──┼──────┼──────┼────┼──────┼──────┤
│ 二 │            │日商丙○○○│84.3.1～│電腦、錄有電│00000000    │
│    │            │娛樂股份有限│94.2.28 │腦程式之磁碟│            │
│    │            │公司        │        │、磁卡、磁帶│            │
│    │            │            │        │、光碟      │            │
├──┼──────┼──────┼────┼──────┼──────┤
│ 三 │           │日商世雅股份│73.7.1～│各種計算機、│249070      │
│    │            │有限公司    │93.6.30 │微電腦、家用│            │
│    │            │            │        │微電腦、公司│            │
│    │            │            │        │用微電腦、硬│            │
│    │            │            │        │體、軟體、電│            │
│    │            │            │        │腦用磁帶、磁│            │
│    │            │            │        │碟及其他應屬│            │
│    │            │            │        │本類之一切商│            │
│    │            │            │        │品          │            │
└──┴──────┴──────┴────┴──────┴──────┘
附表二：
┌──┬───────────────┬─────┬──────────┐
│編號│    扣  押  物  品  名  稱    │數      量│ 備              註 │
├──┼───────────────┼─────┼──────────┤
│ 一 │Play Station系統仿冒遊戲光碟  │  五００片│包括：              │
│    │                              │          │1.「刀」    三００片│
│    │                              │          │2.「鐵拳第二代」    │
│    │                              │          │            二００片│
├──┼───────────────┼─────┼──────────┤
│ 二 │SEGA系統仿冒遊戲光碟          │一四００片│包括：              │
│    │                              │          │1.「櫻花大戰」      │
│    │                              │          │          一０００片│
│    │                              │          │2.「星際大戰」      │
│    │                              │          │            三００片│
│    │                              │          │3.「音速小子第五代」│
│    │                              │          │            一００片│
├──┼───────────────┼─────┼──────────┤
